【裁判字號】    96,上訴,2731
【裁判日期】    970520
【裁判案由】    殺人未遂
【裁判全文】
臺灣高等法院臺中分院刑事判決        96年度上訴字第2731號
上  訴  人  臺灣彰化地方法院檢察署檢察官
上  訴  人
即  被  告  甲○○
選任辯護人  王世宗律師
上列上訴人因被告殺人未遂案件，不服臺灣彰化地方法院96年度
訴字第803號中華民國96年8月7日第一審判決（起訴案號：臺灣
彰化地方法院檢察署96年度偵字第3190號），提起上訴，本院判
決如下：
    主  文
上訴駁回。
    事  實
一、甲○○於民國96年3 月30日下午3 時15分許，在彰化縣彰化
    市○○路與寶山路交岔口處乙○○所經營之香腸攤喝酒聊天
    ，席間因甲○○認乙○○以「幹你娘」等不雅字語辱罵其母
    ，雙方故而發生口角，致甲○○忿而於同日下午4 時52分許
    離開上址攤位返回其位於彰化縣彰化市○○路126 巷1 弄14
    號家中。惟其返家後仍忿忿不平，遂再於同日下午5 時許，
    攜帶水果刀1 支，並藏於上衣背心口袋內，返回乙○○之香
    腸攤理論，質問乙○○為何要以三字經辱罵伊及伊母親，雙
    方再起爭執，乙○○以手推倒甲○○，此時甲○○明知若持
    水果刀刺人身體之胸前及腋下等部位，足以致人於死，竟仍
    執意以右手持預藏之水果刀（水果刀長約25公分，刀刃約14
    .5公分，刀刃前端尖銳），朝乙○○身體胸前左側及背後左
    腋下各刺擊一刀，致乙○○受有左胸穿刺傷、左橫膈破裂、
    脾臟穿刺傷、左腎臟穿刺傷、胃破裂、雙手切割傷等傷害，
    嗣經路人報警，甲○○始未得逞，而林建侑經送醫急救，始
    倖免於難。後警方據報前往現場處理，並扣得甲○○遺留之
    上開水果刀1支。
二、案經彰化縣警察局彰化分局報請臺灣彰化地方法院檢察署檢
    察官偵查起訴。
    理  由
壹、證據能力部分
一、按證人、鑑定人依法應具結而未具結者，其證言或鑑定意見
    ，不得作為證據，刑事訴訟法第158條之3定有明文。其立法
    理由乃在擔保該證言或鑑定意見，係據實陳述或公正誠實之
    可信性，故未依法具結者，依證據絕對排除法則，當然無證
    據能力不得作為證據，自不得因當事人於審判程序之同意，
    或於法院調查證據時，知有同法第159條第1項不得為證據之
    情形，而未於言詞辯論終結前聲明異議，逕認未經具結之證
    言或鑑定意見，亦得作為證據，亦即適用同法第159條之5第
    1項、第2項之情形時，亦應受同法第158條之3規定之限制。
    本件證人即告訴人林建侑於偵查中之陳述，因檢察官未令其
    於陳述前具結而為陳述，且查無依法不得令其具結之情形，
    是上開證人林建侑於偵查中之陳述即無證據能力。
二、次按被告以外之人於審判外之陳述，雖不符刑事訴訟法第15
    9條之1至第159條之4之規定，而經當事人於審判程序同意作
    為證據，法院審酌該言詞陳述或書面陳述作成時之情況，認
    為適當者，亦得為證據。當事人、代理人或辯護人於法院調
    查證據時，知有第159條第1項不得為證據之情形，而未於言
    詞辯論終結前聲明異議者，視為有前項之同意，刑事訴訟法
    第159條之5定有明文。立法意旨在於傳聞證據未經當事人之
    反對詰問予以核實，原則上先予排除。惟若當事人已放棄反
    對詰問權，於審判程序中表明同意該等傳聞證據可作為證據
    ；或於言詞辯論終結前未聲明異議，基於尊重當事人對傳聞
    證據之處分權，及證據資料愈豐富，愈有助於真實發見之理
    念，且強化言詞辯論主義，使訴訟程序得以順暢進行，上開
    傳聞證據亦均具有證據能力。查本案除告訴人林建侑於偵查
    中之陳述外（理由詳如前述），後述認定事實所憑之供述證
    據及非供述證據，檢察官、被告及其選任辯護人均不爭執證
    據能力，且經本院審判程序時予以提示並告以要旨，檢察官
    、被告及其選任辯護人均已知上述筆錄乃傳聞證據，而於言
    詞辯論終結前均未對該等筆錄內容異議，本院復衡以該等供
    述證據作成時之情況，應為適當，是可認後述所引用證據之
    證據能力均無疑義，合先敘明。
貳、認定事實所憑之證據及理由
一、訊據被告固坦承於上揭時、地持刀刺傷被害人乙○○，致被
    害人受有左胸穿刺傷、左橫膈破裂、脾臟穿刺傷、左腎臟穿
    刺傷、胃破裂、雙手切割傷等傷害之事實，惟矢口否認涉有
    殺人未遂之犯行，辯稱：伊係因酒後情緒受刺激，被害人復
    先出言辱罵伊之母親，伊才揮刀欲嚇唬被害人，卻不慎劃傷
    被害人云云。經查：
  (一)上揭犯罪事實，業據證人即告訴人林建侑於原審審理時證稱
    ：「案發當日被告到伊攤位跟一些客人聊天，被告叫伊倒茶
    給客人喝，伊沒有倒，被告就開始喃喃自語，又突然以三字
    經罵伊，伊勸被告不要隨便罵人，被告就說伊辱罵他母親，
    然後又自言自語就回去了。大約隔幾十分鐘，被告返回伊攤
    位，站在伊車子後方，叫攤位上其他客人離開，伊覺得很奇
    怪，客人離開後被告說要跟伊理論，伊問被告要理論什麼，
    被告說伊罵他母親，然後被告靠近伊，把手放在背心口袋裡
    ，伊覺得有點奇怪，就推被告一下，被告就倒在樹邊地上說
    他爬不起來，伊走近將被告拉起來，沒想到被告就拿水果刀
    刺伊左腹邊」等語（見原審卷第62頁背面至63頁）；再查，
    案發後經彰化縣警察局鑑識組對被害人所穿著之衣服進行鑑
    識，發現被害人當時穿著之白色polo衫正面胸前左側、背面
    左腋下處各有1處縱向破裂口，破裂口長各為2 公分、1.5公
    分，邊緣纖維斷裂整齊，研判應係遭銳器穿刺而成，又上開
    2處破裂口之直線距離約12公分，不排除係2次銳器穿刺行為
    所致，此有該局96年4 月18日彰警鑑字第0960021873號函附
    卷可稽，而被害人林建侑受有前揭穿刺傷及切割傷，此有財
    團法人彰化基督教醫院診斷書1紙、該醫院96年6月8 日九十
    六彰基病歷字第096060024 號函及檢附之病歷資料在卷可稽
    （見偵查卷第24頁、原審卷第41頁至48頁），亦與前揭證人
    所稱被告攻擊部位、方式與所可能造成之傷勢相符，此外，
    復有水果刀1 支扣案可資佐證。是綜上證人林建侑之證述與
    客觀事證交互比對以觀，其確因被告持水果刀之攻擊行為，
    致受有前揭傷勢，應堪認定。
  (二)按殺人與傷害致死或傷害之區別，在於下手加害時有無死亡
    之預見；至於受傷處是否致命部位，及傷痕之多寡，輕重如
    何，僅足認定有無殺意之參考，原不能作為區別之絕對標準
    （最高法院19年上字第718 號判例可資參照）。準此，苟依
    其他客觀情狀足認行為人具殺人犯意，自無從以被害人所受
    之傷勢非重等情，即認行為人僅具傷害之犯罪故意。次按殺
    人與傷害人致死之區別，應以加害人有無殺意為斷，不能因
    與被害人素不相識，原無宿怨，即認為無殺人之故意（最高
    法院51年臺上字第1291號判例要旨可資參照），而判斷行為
    人於行為當時，主觀上是否有殺人之故意，除應斟酌其使用
    之兇器種類、攻擊部位、行為時之態度外，尚應深入觀察行
    為人與被害人之關係、衝突之起因、行為當時所受之刺激、
    下手輕重、被害人受傷情形及行為人事後態度等各項因素，
    綜合研析。經查，本件被告所使用之水果刀長約25公分，刀
    刃約14.5公分，刀刃前端尖銳，有該水果刀照片2 張附卷可
    憑（見偵查卷第59頁），核其刀刃長度非短，且刀刃前端尖
    銳，以之刺擊人之身體，極可能造成人體重大損害。又被告
    係被害人自前方近身靠近後，始持刀刺擊被害人之胸前左側
    及左腋下處，而被害人因事發突然，全然不及防備，業如前
    述，足見被告非係持刀憑空任意揮舞，而係乘被害人近身不
    及防備之際，朝其胸前左側、左腋下處刺擊。再參諸人體胸
    、腹腔內有主要臟器如胃、脾臟，一旦遭利器刺入，極易因
    大量出血而導致死亡結果，為眾所周知之常識，被告為一心
    智成熟之成年人，對此自應有所認識，迺被告竟仍持該水果
    刀朝被害人左腹部、左腋處各刺擊1刀，且被告於刺擊時與
    被害人係近身相靠，揮刺施力不易，乃依其力量，竟仍能穿
    透衣物並刺入被害人體內而致被害人左橫膈破裂、脾臟穿刺
    傷、左腎臟穿刺傷、胃破裂，足見被告確施以相當之力量刺
    擊，縱本件衝突僅緣起於2 人之細故，然被告客觀上已能預
    見被害人因其上揭刺擊行為而致死亡之結果，足認被告有持
    刀殺害被害人之殺人犯罪故意甚明。
  (三)次按正當防衛必須對於現在不法之侵害始得為之，侵害業已
    過去，即無正當防衛可言（最高法院30年上字第1040號判例
    要旨可資參照）。查被告及其選任辯護人固於原審及本院審
    理時皆辯稱：被告係先遭林建侑辱罵，欲與林建侑理論時又
    遭推倒，一時情緒失控始出手正當防衛云云，惟此為證人林
    建侑於原審審理時所否認，業如前述，是被告是否確有受被
    害人林建侑之不法侵害，已非無疑，況被告雖於案發後之96
    年3 月31日下午12時43分前往秀傳紀念醫院急診診療，惟就
    診原因為癲癇、腦血管動脈粥樣硬化等疾病，有該醫院診斷
    證明書一紙及經本院向該院調取之相關病歷資料一份分別附
    原審（見原審卷第34頁）與本院卷（本院卷第89頁）可按，
    是被告就診並非因遭被害人不法侵害所生之傷害，其所辯遭
    林建侑不法侵害一節，已乏所據；再者，縱被告係受林建侑
    上開突發性之言語刺激而起殺意，其捨徒手或就地持其它器
    物攻擊林建侑，反返家再攜帶水果刀為攻擊工具返回現場，
    復且要求在場其他客人離開，亦足見其殺意，又被告係以持
    刀刺擊之方式攻擊林建侑，尚非基於防衛意思之單純防衛行
    為，揆諸首揭說明，自亦不得主張正當防衛。
  (四)綜上所述，本案事證明確，被告所辯，顯係卸責之詞，殊無
    足採，其犯行堪以認定，自應依法論科。
二、查被告以殺人之犯意持刀刺擊被害人林建侑，顯已著手於殺
    人行為之實施，惟未發生死亡之結果，其犯罪行為尚屬未遂
    ，核其所為係犯刑法第271條第2項、第1 項之殺人未遂罪，
    並依刑法第25條第2 項之規定，按既遂犯之刑度減輕其刑。
    被告對被害人雖有刺擊2 刀之行為，惟係在同一密切時間、
    同一地點下，基於同一殺人犯意下接續所為之數動作，屬單
    純一罪。
三、原審以本案事證明確，並審酌被告僅因酒後口角爭執，即心
    生氣憤萌生殺人故意，進而持該尖銳之水果刀刺擊被害人，
    致被害人受有上開之傷害，雖及時送醫救治，經左橫膈修補
    、脾臟切除及縫合手術而倖免於死，惟不宜從事粗重工作及
    劇烈活動，又被告迄今未能賠償被害人損失，惡性非輕，暨
    其犯罪動機、方法、手段、所生危害等一切情狀，量處如原
    審判決主文所示之刑。另敘明按刑法第59條規定犯罪情狀可
    憫恕者，得酌量減輕其刑，固為法院依法得自由裁量之事項
    ，然非漫無限制，必須犯罪另有特殊之原因與環境，在客觀
    上足以引起一般同情，認為即予宣告法定低度刑期尤嫌過重
    者，始有其適用。是為此項裁量減刑時，必須就被告全部犯
    罪情狀予以審酌在客觀上是否有足以引起社會上一般人之同
    情，而可憫恕之情形，始稱適法（最高法院88年度臺上字第
    6683號判決要旨參照）。而本案被告犯行，均已如前述，其
    僅因細故即持水果刀近距離刺擊被害人，且所刺擊之部位，
    又均係人體之要害，雖被告稱被害人當時辱罵其母始憤而行
    兇云云，惟此尚無顯可引起他人同情之情形而應予以憫恕，
    爰不依刑法第59條酌減其刑；復以被告犯罪雖在96年4 月24
    日前，惟其所犯係刑法第271 條之罪，且經宣告逾1年6月之
    有期徒刑，依中華民國96年罪犯減刑條例第3條第1項第15款
    之規定，自應不予減刑，亦併予敘明。再以扣案之水果刀 1
    支，為被告所有且持之殺傷被害人，業據原審認定如前所論
    述，是依刑法第38條第1項第2款之規定，併予宣告沒收。其
    認事用法均無不當，量刑亦屬妥適。檢察官上訴意旨略以被
    告所犯雖為殺人未遂之罪，然其已生被害人重傷害之結果，
    且被告迄未與告訴人和解，對被害人為合理賠償，原審量刑
    顯然過輕；及被告上訴仍否認其有殺人故意及原審量刑明顯
    過重云云，上訴均為無理由，皆應予駁回。
據上論斷，應依刑事訴訟法第368條，判決如主文。
本案經檢察官丙○○到庭執行職務。
中    華    民    國    97    年     5    月    20    日
            刑事第一庭  審判長法  官  陳  紀  綱
                              法  官  姚  勳  昌
                              法  官  張  智  雄
上列正本證明與原本無異。
如不服本判決應於收受送達後十日內向本院提出上訴書狀，其未
敘述上訴之理由者並得於提起上訴後十日內向本院補提理由書（
均須按他造當事人之人數附繕本）。
                              書記官  謝  雅  惠
中    華    民    國    97    年     5    月    20    日
附錄本案論罪科刑法條全文：
刑法第271條第1項、第2項：
殺人者，處死刑、無期徒刑或10年以上有期徒刑。
前項之未遂犯罰之。


司法院資訊處製作；財團法人民間司法改革基金會備份。
